【裁判字號】    99,智易,15
【裁判日期】    990914
【裁判案由】    違反著作權法
【裁判全文】
臺灣高雄地方法院刑事判決              99年度智易字第15號
公  訴  人  臺灣高雄地方法院檢察署檢察官
被      告  庚○○○
上列被告因違反著作權法案件，經檢察官提起公訴（97年度偵字
第25916號），本院判決如下：
    主  文
庚○○○被訴「思相枝」、「堅持」、「送行」、「我問天」、
「手中情」等5 首音樂著作部分無罪。其餘部分公訴不受理。
    理  由
壹、公訴意旨略以：被告庚○○○意圖營利，明知「思相枝」、
    「堅持」、「送行」、「我問天」、「手中情」等5 首歌曲
    之音樂著作係告訴人乙○○享有著作財產權之音樂著作，未
    經告訴人之同意或授權，不得擅自重製或公開演出，竟在未
    經告訴人之同意或授權下，與吳孟璋（民國97年6 月4 日歿
    ）共同基於擅自以重製之方法侵害他人著作財產權之犯意，
    自94年間至97年6 月4 日間，由被告委請吳孟璋將上開音樂
    著作灌錄至2 臺金嗓伴唱機內，另將「我問天」、「手中情
    」等2 首歌曲灌錄至另2 臺金嗓伴唱機（伴唱機編號：0000
    0000、00000000）內，被告復基於擅自以公開演出之方法侵
    害他人著作財產權之犯意，自95年間起，將上開4 臺伴唱機
    ，置放在不知情之丙○○所經營位於高雄縣永安鄉保安69號
    號之「紅花小吃部」店內，供不知情之不特定之顧客點選公
    開演唱「手中情」、「我問天」等音樂著作以牟利，所得扣
    除新臺幣（下同）6 千元後，餘由被告與該店對分，而侵害
    乙○○所享有之著作財產權（其中1 臺伴唱機編號：000000
    00號至97年6 月30日止經優世大授權，地點：紅花卡拉OK，
    是該伴唱機在97年6 月30日前，未構成公開演出之侵害），
    因認被告此部分行為涉犯著作權法第91條第1 項擅自以重製
    之方法侵害他人之著作財產權罪、同法第92條以公開演出之
    方法侵害他人之著作財產權罪等語。
貳、證據能力部分：
    本判決所引用之證據資料（詳後引證據），其中傳聞證據部
    分，縱無刑事訴訟法第159 條之1 至第159 條之4 或其他規
    定之傳聞證據例外情形，亦因被告及檢察官或同意可作為證
    據使用，或未聲明異議，依刑事訴訟法第159 條之5 第1 項
    、第2 項之規定，本院審酌各該傳聞證據並非違法取得，與
    待證事項具關聯性，證明力亦非明顯過低等情，認以之作為
    證據係屬適當，具有證據能力。
參、無罪部分：
一、按檢察官就被告犯罪事實，應負舉證責任，並指出證明之方
    法；又犯罪事實應依證據認定之，無證據不得認定犯罪事實
    ；不能證明被告犯罪者，應諭知無罪之判決，刑事訴訟法第
    161 條第1 項、第154 條第2 項、第301 條第1 項分別定有
    明文。申言之，犯罪事實之認定應憑證據，如未能發現相當
    證據，或證據不足以證明，自不能以推測或擬制之方法，作
    為裁判基礎；且認定犯罪事實所憑之證據，雖不以直接證據
    為限，間接證據亦包括在內，然而無論直接證據或間接證據
    ，其為訴訟上之證明，須於通常一般之人均不致有所懷疑，
    而得確信其為真實之程度者，始得據為有罪之認定，倘其證
    明尚未達到此一程度，而有合理之懷疑存在而無從使事實審
    法院得有罪之確信時，即應由法院為諭知被告無罪之判決（
    最高法院40年臺上字第86號、76年臺上字第4986號判例意旨
    參照）。
二、公訴人認被告涉犯前開罪嫌，無非係以著作財產權讓與證明
    書13張、授權證明書1 份、告訴代理人甲○○、戊○○之陳
    述、證人丙○○、楊蓮嬌、己○○、丁○○之陳述、搜索扣
    押筆錄、扣押物品目錄表、優士大軟體租賃機號表1 份、優
    世大科技點播系統點歌目錄1 份、檢察事務官勘驗報告暨所
    附照片等作為主要論據。訊據被告堅詞否認有何擅自以重製
    之方法侵害他人之著作財產權、以公開演出之方法侵害他人
    之著作財產權之犯行，辯稱：上開伴唱機雖係其擺放，惟其
    並無重製，其僅單純購買伴唱機，歌曲係向軟體公司承租，
    每月軟體公司固定寄發歌曲之CF卡，其取出伴唱機內之舊CF
    卡換新CF卡，所以並無重製之行為，另公開演出之部分應由
    小吃店業者負責，與其無關等語。經查：
（一）「思相枝」、「堅持」、「送行」、「我問天」、「手中
      情」等5 首歌曲之音樂著作，業經告訴人乙○○取得著作
      財產權之授權乙情，有著作財產權讓與證明書在卷可稽（
      警卷第67頁、第69頁、第71頁、第73頁、第75頁；偵卷一
      第109 頁、第112 頁、第113 頁）。而其中2 臺金嗓伴唱
      機（伴唱機編號：00000000、00000000）內載有「思相枝
      」、「堅持」、「送行」、「我問天」、「手中情」等5
      首歌曲之音樂著作，另2 臺金嗓伴唱機（伴唱機編號：00
      000000、00000000）內載有「我問天」、「手中情」等2
      首歌曲等情，有照片附卷可參（警卷第111 頁、第114 頁
      至第118 頁、第122 頁、第123 頁、第125 頁至第130 頁
      、第131 頁至第133 頁、第135 頁至第139 頁、第141 頁
      、第142 頁、第145 頁至第149 頁、第151 頁至第157 頁
      ）。又扣案之電腦伴唱機，均係被告擺放在「紅花小吃部
      」內，供不特定顧客消費點唱之事實，業據被告於警詢中
      自承在卷，核與證人丙○○及李楊蓮嬌於警詢、偵訊或本
      院審理時所述情節相符（見警卷第1 頁至第5 頁、第33頁
      至第35頁；偵卷一第10頁至第11頁；本院卷二第37頁至第
      41頁），並有現場蒐證相片附卷可稽（警卷第79頁至第17
      3 頁），故此部分事實堪以認定。
（二）重製部分：
      按重製指以印刷、複印、錄音、錄影、攝影、筆錄或其他
      方法直接、間接、永久或暫時之重複製作。於劇本、音樂
      著作或其他類似著作演出或播送時予以錄音或錄影；或依
      建築設計圖或建築模型建造建築物者，亦屬之，著作權法
      第3 條第1 項第5 款定有明文，既係有形之重複製作，則
      必限於以前述方法使原著作內容再現者方屬之（最高法院
      83年臺上第6130號判決參照）。被告於偵訊及本院審理時
      供稱：伴唱機內之歌曲只要向廠商拿新CF卡更換伴唱機內
      舊CF卡即可，無須做灌入歌曲之動作等語（偵卷一第49頁
      ；本院卷一第52頁），核與證人丁○○於偵訊及本院審理
      時證稱：被告承租之伴唱機為金嗓，是使用CF卡，裡面已
      經有灌錄歌曲，是由公司灌錄，公司有新歌會叫我們去領
      取CF卡，再將CF卡拿到伴唱機播放等語相符（偵卷一第50
      頁；本院卷二第77頁至第78頁），亦與證人己○○於本院
      審理時證稱：被告之伴唱機係以舊CF卡換新CF卡，而歌曲
      係由其公司將原版光碟之歌曲轉拷至CF卡內，由被告取走
      新CF卡等語相符（本院卷二第88頁），可知伴唱機內之歌
      曲，係由被告放入CF卡後再播出，其原理如同錄音機播放
      卡帶或唱片，其僅單純播放CF卡內之歌曲，並無重製該歌
      曲至伴唱機內，故並無著作權法所指之「重製」行為。
（三）公開演出部分：
    1.按著作人除著作權法另有規定外，專有公開演出其語文、
      音樂或戲劇、舞蹈著作之權利，著作權法第二十六條定有
      明文。而所謂「公開演出」，依同法第3 條第1 項第9 款
      規定，係指「以演技、舞蹈、歌唱、彈奏樂器或其他方法
      向現場之公眾傳達著作內容。以擴音器或其他器材，將原
      播送之聲音或影像向公眾傳達者，亦屬之」，因此，構成
      對音樂著作財產權人所享有公開演出權之侵害者，必須行
      為人有以前揭方法在現場向公眾傳達音樂著作之事實者，
      始足當之。又著作權法第92條規定，以公開演出方式侵害
      著作權罪之成立，以行為人具有故意為其構成要件。而所
      謂故意係指行為人主觀上必須對於客觀不法構成要件所描
      述之行為主體、行為客體、行為、行為時之特別情狀、行
      為結果等，均有所認識，始可謂具備認知要素；並須進而
      具有實現不法構成要件之全部客觀行為情狀之決意，始具
      故意之決意要素，行為人必須兼具上開認知要素及決意要
      素，始可認為具有犯罪之故意，自屬當然；且著作權法第
      92條之擅自以「公開演出」方法侵害他人著作財產權罪，
      苟行為人並未以「公開演出」方法向現場公眾傳達著作內
      容，即與擅自以「公開演出」方法侵害他人著作權罪之構
      成要件有間，自不能以該項罪責與行為人相繩。
    2.本案此部分爭點，最重要者，乃被告擺放扣案伴唱機經營
      之過程中，是否曾經他人非法予以公開演出，而有以公開
      演出方法侵害告訴人之著作財產權？茲析述如下：
   (1)上開5 首音樂著作，是否曾經他人非法以著作權法第3 條
      第1 項第9 款規定之公開演出方式，向現場之公眾傳達其
      著作內容，依警卷第111 頁、第114 頁至第118 頁、第12
      2 頁、第123 頁、第125 頁至第130 頁、第131 頁至第13
      3 頁、第135 頁至第139 頁、第141 頁、第142 頁、第14
      5 頁至第149 頁、第151 頁至第157 頁之蒐證相片所示，
      上開5 首音樂著作，雖均有經點播之情形，惟均係告訴人
      指派查證人員，基於蒐證之目的，而在上開小吃部投幣點
      播該等音樂著作，是其點播已事先取得告訴人之同意、授
      權，自無侵害告訴人之著作財產權可言；且亦為員警為偵
      查本案，基於搜證目的而點播該等歌曲，要屬合法之蒐集
      證據行為，自亦非擅自侵害他人著作財產權。又況，依卷
      內所存之其他事證，均未能證明被告擺放扣案電腦伴唱機
      經營後，曾有何顧客於何時為公開演出上開5 首音樂著作
      之行為，且衡諸常情，一般電腦伴唱機內，收錄之歌曲動
      輒數千甚而上萬首（此由上開蒐證相片中，扣案點歌簿所
      示之歌曲編號，均為五位數一情，亦足為佐證），而告訴
      人所享有著作財產權之上開歌曲，僅係其中數首，所占比
      例甚低，經點播演出之機率自亦甚微，要難遽認前揭5 首
      音樂著作，於被告擺放扣案電腦伴唱機經營之過程中，曾
      經他人非法予以公開演出，而謂被告有以公開演出方法侵
      害告訴人之著作財產權。
 （2）綜上所述，被告主觀上既無侵害他人著作財產權之犯意，
      客觀上亦查無有以公開演出方式侵害上開5 首歌曲著作財
      產權之行為，且本案查無其他積極證據，足資證明被告有
      違反著作權法之犯行，自屬不能證明被告犯罪。
三、綜上所述，此部分檢察官所舉積極證據，尚不足以認定被告
    有前揭擅自以重製之方法侵害他人之著作財產權、以公開演
    出之方法侵害他人之著作財產權之犯行，其間尚有合理之懷
    疑存在。此外復查無其他積極證據足認被告有公訴意旨所指
    犯行，被告既未經證明犯罪，揆諸首揭說明，自應為無罪之
    諭知。
肆、公訴不受理部分：
一、公訴意旨略以：被告意圖營利，明知「手中情」、「我問天
    」、「力量」、「前途」、「迷魂香」等歌曲之曲係豪記影
    視唱片有限公司（下稱豪記公司）享有著作財產權之音樂著
    作，未經豪記公司之同意或授權，不得擅自重製或公開演出
    ，竟在未經豪記公司之同意或授權下，與吳孟璋（97年6 月
    4 日歿）共同基於擅自以重製之方法侵害他人著作財產權之
    犯意，自94年間至97年6 月4 日間，由被告委請吳孟璋將上
    開音樂著作灌錄至2 臺金嗓伴唱機內，另將「力量」、「前
    途」、「迷魂香」等3 首歌曲之曲及「我問天」、「手中情
    」等2 首歌曲灌錄至另2 臺金嗓伴唱機（伴唱機編號：0000
    0000、00000000）內，被告復基於擅自以公開演出之方法侵
    害他人著作財產權之犯意，自95年間起，將上開4 臺伴唱機
    ，置放在不知情之丙○○所經營之「紅花小吃部」店內，供
    不知情之不特定之顧客點選公開演唱「手中情」、「前途」
    、「力量」、「我問天」、「迷魂香」等5 首音樂著作以牟
    利，所得扣除6 千元後，餘由被告與該店對分，而侵害豪記
    公司所享有之著作財產權（其中1 臺伴唱機編號：00000000
    號至97年6 月30日止經優世大授權，地點：紅花卡拉OK，是
    該伴唱機在97年6 月30日前，未構成公開演出之侵害），因
    認被告此部分行為涉犯著作權法第91條第1 項擅自以重製之
    方法侵害他人之著作財產權罪、同法第92條以公開演出之方
    法侵害他人之著作財產權罪等語。
二、按告訴乃論之罪，未經告訴或其告訴已逾告訴期間者，應諭
    知不受理之判決，刑事訴訟法第303 條第3 款定有明文。本
    件公訴意旨認被告係涉犯著作權法第91條第1 項、第92條之
    罪嫌，依同法第100 條前段規定，須告訴乃論。查觀之本件
    前開歌曲之豪記公司著作財產權讓與證明書（警卷第63頁、
    第65頁、第69頁、第71頁、第77頁）上記載之讓與受讓人為
    乙○○，並非豪記公司，因此豪記公司並非上揭著作之專屬
    授權人，故豪記公司之告訴並非有告訴權人之告訴。檢察官
    未命補正告訴，即逕行提起公訴，其追訴條件即有欠缺，且
    無法補正。綜上所述，本件並未經合法告訴，應諭知公訴不
    受理之判決。
據上論斷，應依刑事訴訟法第301 條第1 項前段、第303 條第3
款，判決如主文。
本案經檢察官顏漢文到庭執行職務。
中    華    民    國    99    年    9     月    14    日
                  刑事第九庭    法  官  王碧瑩
以上正本係照原本作成。
如不服本判決應於收受判決後10日內向本院提出上訴書狀，並應
敘述具體理由。其未敘述上訴理由者，應於上訴期間屆滿後20日
內向本院補提理由書(均須按他造當事人之人數附繕本)「切勿逕
送上級法院」。
中    華    民    國    99    年    9     月    14    日
                                書記官  吳智媚

司法院資訊處製作；財團法人民間司法改革基金會備份。
